【裁判字號】    92,家再,1
【裁判日期】    920430
【裁判案由】    確認繼承權存在
【裁判全文】
臺灣高等法院高雄分院民事判決  九十二年度家再字第一號
      再審原告  乙○○
      再審被告  甲○○
右當事人間確認繼承權存在事件，再審原告對於民國九十一年十二月二十四日本院九
十一年家上字第七八號確定判決提起再審之訴，本院判決如左：
      主      文
再審之訴駁回。
再審訴訟費用由再審原告負擔。
      理      由
一、再審原告主張：原確定判決（本院九十一年度家上字第七八號）有適用法規錯誤
    之事由，再審原告自得依民事訴訟法第四百九十六條第一項第一款規定提起再審
    之訴，並求為判決：(一)原確定判決廢棄。(二)右開廢棄部分，再審被告在第一審之
    訴駁回。
二、再審原告主張原確定判決有下列適用法規顯有錯誤之情形：
(一)、當事人提出之私文書必須真正而無瑕疵，始有訴訟法之形式上的證據力，此形式
    上的證據力具備後，法院就其中之記載調查其是否與系爭事項有關，始有實質之
    證據力可言（最高法院四十一年台上字第九七一號判例參照）。又繼承人有數人
    時，在分割遺產前各繼承人對遺產全部為公同共有。公同共有物之處分及其他權
    利之行使，除公同關係所由規定之法律或契約另有規定外，應由公同共有人全體
    之同意。民法第第一千一百五十一條、八百二十八條第二項分別定有明文。本件
    之其他繼承人藍寶珠，雖於再審被告起訴之第一審程序中具狀表示兩造至親不同
    意本件訴訟，但該聲明狀之筆跡與再審被告相同，該聲明狀之形式上是否真正，
    並未見確定判決予以調查，確定判決就上開聲明狀之形式上真正未予調查，即引
    用該聲明狀作為認定當事人之適格並無欠缺，其認定事實及取捨證據之職權行使
    ，顯然違反民事訴訟法第三百五十七條之規定及最高法院九十一年台上字第九七
    一號判例。
(二)、又土地法第四十三條之規定，依土地法所為之登記有絕對真實之公信力，在第三
    人信賴登記而取得土地權利之前，真正權利人固得對登記名義人主張欠缺登記原
    因提起塗銷登記之訴，為真正權利人須依民事訴訟法第二百七十七條之規定，就
    欠缺登記原因之利己適時負舉證責任。按申請繼承登記，應提出被繼承人死亡
    時之戶籍謄本繼承人現在之戶籍謄本繼承系統表，土地登記規則第四十四條
    定有明文。又繼承人如有拋棄繼承，其繼承開始在中華民國七十四年六月四日以
    前者，應檢附拋棄繼承權有關文件，此觀土地登記規則第四十四條第一項第五款
    之規定至明，准此，繼承人一人聲請辦理單獨繼承登記，必須檢附其他繼承人拋
    棄繼承之證明文件，地政機關始可核准登記，乃屬一般社會之常態事實，依土地
    法所為之登記，認其登記有無效或得撤銷之原因者，乃屬社會之變態事實，自應
    由主張此變態事實之人負舉證之責。
(三)、本件被繼承人王粒，於四十年七月八日死亡，其死亡時之戶籍謄本上記載之繼承
    人有配偶王陳彎，長女王初，長子王龍崎。因此申請繼承登記時，地政機關依前
    開土地登記規則之規定，應命再審原告提出王陳彎、王初及再審原告王龍崎三人
    之戶籍謄本始能受理，而王初縱然於五十二年四月十五日死亡，惟王初死亡時之
    戶籍謄本已有記載三女及再審被告甲○○及五女王寶珠，然依前開土地登記規定
    第四十四條規定，再審原告於六十五年五月六日辦理單獨繼承登記時，自應提出
    王初之除戶謄本，及再審被告甲○○及藍寶珠之拋棄繼承證明文件，始能獲准單
    獨辦理繼承登記，否則地政機關依法不可能准許再審原告單獨成為繼承人，再審
    被告起訴主張前開繼承登記有應予塗銷之原因，確認對訟爭土地有公同共有關係
    存在，在舉證責任之分配上自應由再審被告提出確時之證據，證明訟爭繼承登記
    確有登記錯誤之原因存在，若再審被告不能為確切之證明，而依法院調查復不能
    得相當之確信，則無論再審原告能否舉出反證，及所舉反證是否可信均可不問。
    此有最高法院十九年上字第一○三九號判例參照。再審被告既然無從舉證證明再
    審原告在六十五年五月六日辦理本件土地之繼承登記時，並未檢附其他繼承人王
    初之拋棄繼承書或偽造繼承系統表，而有自認為唯一繼承人之情事，應認再審被
    告所舉證據不足以證明再審原告有侵害其繼承權之情事，自應駁回其起訴，另本
    件附表編號九之土地，雖依澎湖地政事務所之回函稱再審原告於辦理繼承登記時
    ，未檢附再審被告之拋棄繼承書，但本件繼承登記記係依土地法所為之登記，其
    登記應賦與真實之效力，且再審原告未依土地登記規則檢具相關文件，地政機關
    亦不可能同意其辦理，因此，再審被告主張繼承登記有應予塗銷之原因，再審被
    告應舉證證明。確定判決未見及此以再審原告既然無法證明再審被告及其他繼承
    人已有拋棄繼承之情事，判決再審原告敗訴，依前開判例意旨，確定判決顯然錯
    置舉證責任之分配，而有判決適用證據法則錯誤之違法。
三、經查：
(一)、按民事訴訟法第四百九十六條第一項第一款所謂適用法規顯有錯誤者，係指確定
    判決所適用法規顯然不合於法律規定，或與司法院現尚有效及大法官會議之解釋
    ，或最高法院尚有效之判例顯然違反，或消極不適用法規顯然影響裁判者而言（
    最高法院台再字第一七０號判例、大法官會議解釋釋字第一七七號參照）。故所
    謂適用法規顯有錯誤者，並不包括認定事實錯誤、取捨證據失當及判決不備理由
    或理由矛盾之情形。
(二)、原確定判決依兩造所陳述及認提出證據，予以取捨後，就原確定判決附表編號一
    至八之不動產部分，認定單依土地登記規則第四十四條第一項第五款之規定，並
    不足以證明其他繼承人有拋棄繼承情事，即尚無法證明再審被告有拋棄繼承之情
    ；就原確定判決附表編號九之不動產，認定再審原告辦理繼承登記時，所附之繼
    承系統表，僅列被繼承人王陳彎、配偶王粒（歿）、長子王龍崎三人，而未記載
    再審被告之母或再審被告，且被繼承人之除戶戶籍謄本，亦僅載再審原告及王陳
    彎二人，並無再審被告之母親或再審被告姊妹，認定再審被告未拋棄繼承權；就
    本件起訴當事人適格要件，認公同共有權利之行使，如事實上無法得其他公同共
    有人之同意時，應准由其中一人或數人單獨或共同行使其公同共有物之權利，始
    合法理，而認再審被告之妹藍寶珠，與兩造誼屬至親，利害關係密切，而不同意
    本件訴訟，雖已據其具狀敘明，為揆諸首開說明，再審被告單獨依繼承回復請求
    權與物上請求權之法律關係提起本件訴訟，尚無當事人不適格之問題等情。是原
    確定判決有無適用法規顯有錯誤，應係指在原確定判決所認定之「再審被告未拋
    棄繼承」之事實下，適用法規上有無錯誤而言。至於，再審原告所主張原確定判
    決所認定之事實與卷內證據不符，及就藍寶珠九十一年一月二十九日聲明狀書狀
    證據之取捨，再審被告起訴主張前開繼承登記有應予塗銷之原因，確認對訟爭土
    地有公同共有關係存在，在舉證責任之分配上自應由再審被告提出確實之證據，
    證明訟爭繼承登記確有登記錯誤之原因存在，再審被告主張繼承登記有應予塗銷
    之原因，再審被告應舉證證明之。確定判決未見及此以再審原告既然無法證明再
    審被告及其他繼承人已有拋棄繼承之情事，判決再審原告敗訴，依前開判例意旨
    ，確定判決顯然錯置舉證責任之分配，而有判決適用證據法則錯誤之違法云云，
    惟查，再審原告上開所述，均係原確定判決有無認定事實錯誤、取捨證據失當之
    問題，而依前揭(一)說明，此均非所謂適用法規錯誤之情形。
  (三)從而，原確定判決採用藍寶珠九十一年一月二十九日聲明書狀之證據，認再審被
    告提起原確定判決訴訟，當事人適格並無欠缺，為證據之取捨問題，非適用法規
    錯誤之情，另原確定判決依其證據之取捨所認定之事實，即「再審被告未拋棄繼
    承」，適用民法第七百六十七條物上請求權之法律關係，確認再審被告就原確定
    判決附表之不動產有公同共有關係存在，再審原告並應塗銷所為之繼承登記，在
    適用法規上並無錯誤。
四、綜上所述，再審原告主張原確定判決有適用法規顯有錯誤之事由，委無可採，其
    以此提起本件再審之訴，顯無理由，應予駁回，並不經言詞辯論逕為判決之。
五、據上論結，本件再審之訴顯無理由，依民事訴訟法第五百零二條第二項、第七十
    八條，判決如主文。
中      華      民      國    九十二    年      四      月    三十    日
                                      臺灣高等法院高雄分院民事第二庭
~B1審判長法官  簡色嬌
~B2      法官  陳真真
~B3      法官  沈建興
右為正本係照原本作成。
不得上訴。
中      華      民      國    九十二    年      四      月    三十    日
~B法院書記官  張宗芳


司法院資訊處製作；財團法人民間司法改革基金會備份。
